臺灣臺中地方法院民事判決　九十二年度建字第六三號
　　原　　　告　廣前股份有限公司
　　法定代理人　丙○○
　　訴訟代理人　甲○○
　　被　　　告　博銘營造股份有限公司
　　　　　　　　　　　　　　設.
　　法定代理人　乙○○　　　住.
　　訴訟代理人　劉鴻基　律師
右當事人間請求給付工程款事件，於民國九十三年三月九日言詞辯論終結，本院判決
如左：
    主      文
被告應給付原告新臺幣肆拾伍萬玖仟參佰貳拾伍元，及自民國九十二年六月二十日起
，至清償日止，按年息百分之五計算之利息。
原告其餘之訴駁回。
訴訟費用由被告負擔十分之九，餘由原告負擔。
本判決原告勝訴部分，得假執行；但被告如以新臺幣肆拾伍萬玖仟參佰貳拾伍元為原
告預供擔保後，得免為假執行。
    事      實
甲、原告方面：
壹、聲明：被告應給付原告新台幣（下同）五十一萬五千二百四十元，及自支付命令
    送達翌日（即九十二年六月二十日）起，至清償日止，按年息百分之五計算之利
    息。
貳、陳述：
一、原告於民國（下同）九十年間，向被告承攬南投縣政府縣政中心辦公大樓新建工
    程地下室外牆防水工程（下稱系爭工程），並依被告指示施作於九十年六月中旬
    完工，被告應給付原告如聲明所示金額之第三期工程款，惟經原告屢次催討均置
    之不理，爰依兩造間工程合約之承攬報酬請求權，請求被告給付如聲明所示之金
    額。
二、對被告抗辯之陳述：原告於九十年七月二十五日請款之後，被告曾以電話要求原
    告修補漏水，原告亦修補至九十年十一月中旬完成，其後原告向被告請求付款仍
    未獲置理，原告始於九十一年二月十九日，以存證信函催告被告給付，被告亦於
    九十一年三月一日，回函表示已著手處置名下所屬資產，積極變賣求現以利清償
    ，並未指出原告之施作有任何瑕疵存在，且有因於工程瑕疵而自行僱工修補支出
    費用之情事；又原告施工完成後，施作現場被告曾有回填石頭並破壞工作物之現
    象，故被告所抗辯之瑕疵，究係何種原因所造成並不清楚。再者，被告於原告修
    繕過程中，未經原告同意竟自行派工修繕，被告不應將其額外支出之金額，自原
    告得請求之工程款中扣除。末按，被告抗辯其支出之油漆工程、複壁工程等費用
    ，均與防水工程無關，被告抗辯應將該等費用扣除工程款，顯無理由。
參、證據：提出統一發票、請款單、存證信函、被告信函各一份及照片五紙為證。
乙、被告方面：
壹、聲明：
一、原告之訴駁回。
二、如受不利益判決，願供擔保請准宣告免為假執行。
貳、陳述：兩造於八十九年八月間，確有訂立系爭工程合約，惟系爭工程原告之施作
    品質不良而有漏水之瑕疵，被告曾於九十年七月三十一日催告，並定期於同年八
    月十日前修補完成，後於九十年十月五日再催告修補，原告雖曾派員前來修補，
    惟仍無法使工程符合約定品質，被告無奈始委請廣又工程股份有限公司（下稱廣
    又公司）、騎美有限公司（下稱騎美公司）抓漏、止漏，各支出費用二萬二千七
    百七十五元、三萬三千一百四十元；及請冠頡裝潢工程行（下稱冠頡裝潢行）施
    作複壁，支出二十九萬七千一百元，並請興中油漆工程行（下稱興中油漆行）重
    新油漆，支出二十九萬七千八百元，另外亦僱請外勞施作及修補，支出二十八萬
    七千五百七十七元，合計支出必要費用為九十三萬八千三百九十二元，依民法及
    兩造合約之約定，上開被告為修補瑕疵所支出之費用，自得由原告請求之工程款
    中扣除。
參、證據：提出工程合約一份、工程備忘錄二紙、估驗支付請款單十紙、計算明細二
    紙、分類帳二份、防水工程代付款統計表二紙、點工卡十紙、照片三十張為證；
    並聲請訊問證人張金賜、廖瑞嘉、張曜杉、邱仁田、陳龍波、劉維明、陳妙英、
    塗明芳。
    理      由
一、本件原告主張：原告於九十年間，向被告承攬系爭工程，並依被告指示施作於九
    十年六月中旬完工，被告應給付原告如聲明所示之第三期工程款，惟經原告屢次
    催討均置之不理，爰依兩造間工程合約之承攬報酬請求權，請求被告給付如聲明
    所示之金額。被告則以：系爭工程原告施工品質不良而有漏水之瑕疵，經被告催
    告後，原告雖曾派員前來修補，惟仍無法符合約定品質，被告始委請他人及僱請
    外勞施作及修補，合計支出必要費用為九十三萬八千三百九十二元，被告為修補
    瑕疵而支出之上開費用，自得由原告請求之工程款中扣除等語，資為抗辯。
二、原告主張其向被告承攬系爭工程，於施作後，被告尚有五十一萬五千二百四十元
    之工程報酬未付，經原告向被告催討，被告未為給付等事實，為被告所不爭執，
    且有原告提出之統一發票、請款單及存證信函各一紙為證，自堪信為真實。惟被
    告以原告就系爭工程之施作有所瑕疵，致其僱請他人施作而支出費用，該等費用
    應由原告所得請求之報酬中扣除等語置辯，經查：
（一）依被告所提出而為原告所不爭執之兩造於八十九年所簽訂防水工程之工程合約
      ，其性質係屬民法第四百九十條之承攬契約，故承攬人完成工作，應使其具備
      約定之品質，及無減少或滅失價值，或不適於通常或約定使用之瑕疵；工作有
      瑕疵者，定作人得定相當期限，請求承攬人修補之。承攬人不於前項期限內修
      補者，定作人得自行修補，並得向承攬人請求償還修補必要之費用，民法第四
      百九十二條、第四百九十三條第一項、第二項定有明文。另雙方約定所有請款
      手續經甲方（即被告）查驗完備後，按照合約書規定給付價款。如因乙方（即
      原告）違約依合約書規定應予罰款者，乙方同意甲方自其未領工程價款中如數
      扣除；如遇有破壞他項工程或經甲方通知處理事項，乙方未及時處理者甲方得
      代為僱工處理，其所需費用概由乙方工程款中扣除；如有施工不良及甲方認為
      有不利於工程品質之施工時，乙方應依甲方工程人員指示改進，乙方不得異議
      如因此而損及他項工程及造成甲方之損失，乙方應負賠償之責任；乙方必須確
      實遵守甲方現場人員指揮施工，若有施工不良之情事，甲方現場人員有權要求
      乙方拆除重做，並須配合甲方施工作業，若有延誤情事造成甲方之損失其費用
      由乙方工程款中扣除，乙方不得異議，此參兩造工程合約（參）付款辦法５及
      共同補充說明、、自明。
（二）按系爭工程於原告九十年六月中旬完工後，兩造並無會同驗收之紀錄，為兩造
      所不爭執，又系爭施工之地下室外牆有漏水之瑕疵，業據被告提出現場照片三
      十張在卷可參，雖原告主張其所施作之系爭防水工程並無漏水瑕疵，惟查：
  １、曾參與系工程興建之證人張金賜、廖瑞嘉、張曜彬，其中張金賜到庭陳證：「
      我在正祥營造擔任工地主任。本件系爭的工程我有參與．．．我擔任工地工程
      師，．．．本件防水工程原告沒有做好，我們另外事後請別人來做好後，才請
      縣政府來驗收的，地下室外牆防水漏水的補修，還有車道牆也會漏水，我們發
      現漏水之後有請原告去修，但是原告修不好，．．．後來是請騎美、廣又、冠
      頡、興中等公司，並且有僱外勞來做，我們修之前有請原告來修並且以電話聯
      繫。」等語；證人廖瑞嘉則到庭陳證：「我現在在被告公司擔任工程師，本件
      系爭工程承作的時候，我是雙喜公司的員工，系爭工程我是負責Ｂ、Ｄ區，工
      程施作的時候有發現會漏水，有請求原告修補，原告表示聯絡不到人來修補，
      後來原告沒有來修補，是我自己聲請外勞修補，土方回填不是我負責的，但土
      方回填有經過中華顧問公司來監造，修補部分我是負責外勞點工部分。」等語
      ；證人張曜杉到庭陳證「我是被告公司的助理工程師，．．．系爭的防水工程
      一直沒有驗收，因為有漏水，為什麼漏水我不清楚，但是原告應該要負責，因
      為原告沒有做好，我們後來是以複壁的方式來處理，當時瑕疵部分我們有發文
      也有電話聯絡原告，但是複壁部分是否有通知我不清楚．．．，」等語，核與
      被告抗辯爭地下室防水工程具有漏水瑕疵之陳述情節相符。
  ２、又參諸證人邱仁田到庭結證：「我是廣又工程公司的負責人，我們從事防水抓
      漏的工作，南投縣政府縣政中心辦公大樓的工程，我有承做地下室抓漏，是由
      被告委請我去做的，．．．，當時地下室牆壁鏍桿、牆角會漏水，另外車道、
      地下室地板因為有裂縫都會漏水，我大概施做了一個月，我的工程款好像總共
      六十幾萬元，當初施工也有水塔防水，（提示被證三估驗支付請款單兩份）這
      兩份的確是我們公司的請款單，這兩份是我們抓漏的部分。」、「漏水原因可
      能是水泥沒有灌得很紮實，或是地下室的外牆防水沒有做得很好，而且也有可
      能地震引起的，因為當時有地震，鏍桿施做時應該要有遇水膨脹的套圈，但地
      震也有可能會引起漏水，如果外牆的防水如果有做得很好的話，原則上應該不
      會漏水。」等語；而證人劉維明到庭結證：「我是冠頡裝潢工程行負責人，我
      是從事裝潢工作，南投縣政府縣政中心辦公大樓的工程，我有去施工，是被告
      委請我去施做的，．．．，我是去做整個辦公大樓的裝潢工程，地下室我只有
      做複壁，地下室沒有做裝潢，因為地下室牆壁會滲水，所以我們製作複壁把它
      蓋起來，就看不到滲水．．．為什麼會滲水我不清楚。」等語；另證人陳龍波
      到庭結證：「我現在擔任騎美有限公司的負責人，南投縣政府辦公室興建工程
      我有去承做工程，是被告請我去施做的，．．．我去地下室抓漏，因為地下室
      外牆的水會滲到建築物裡面來，一般來講，如果有做防水就是防水沒做好，我
      去抓漏的時候沒有看到龜裂，但是會滲水，我們是用防水針將藥劑注射入混泥
      土裡面，因為藥劑遇到水就會膨脹，沒有空氣，水就不會進來，我修補的部分
      應該有根絕．．．我只是負責一部分而已，工資有幾十萬元，（提示請款單兩
      份）這兩份都是我向被告公司請款的單據．．．如果外牆的部分防水藥劑如果
      有做得好，一般來講就不會漏水，有施作防水，通常是施工不紮實才會造成滲
      水，防水的材料塗上之後可能會因外力撞擊而脫落，但是機率很小，但是因為
      撞擊的話也只是小部份滲水，不會大範圍的滲水，依照我個人的經驗來看，系
      爭工程當初防水確實沒有做好，不年不會這麼多的滲水。」等語；而證人陳妙
      英女到庭結證：「．．．興中油漆行承攬被告的工程我很清楚，因為是我處理
      的，從地下室到地上物全部都是由我們承攬油漆，地下室本來不用油漆，被告
      的負責人要求我要附加服務，我不願意請求他補貼我，我本來要求六十萬元，
      後來以三十萬元成交，地下室本來不油漆，但是有漏水所以才要我去油漆，．
      ．．我們油漆之後應該現場會比較好看，如果漏水還是難免。」等語，按上述
      證人亦均陳證原告施作之現場，於其等工作時均有漏水現象，核與被告抗辯系
      爭防水工程於驗收前確有漏水現象等情節相符，是被告抗辯原告施作之工程確
      有漏水瑕疵，應屬事實。
  ３、原告雖提出照片五紙表示被告回填石頭破壞現場，故對瑕疵之發生原因並不清
      楚。惟單依原告所提照片所示，並無法證明系爭地下室漏水，係因外牆的土石
      回填所造成，且依上開證人陳龍波所證：外牆回填尚不致於造成大範圍的滲水
      ，而防水的材料塗上後，雖可能因外力撞擊而脫落，但機率很小，縱使是撞擊
      的因素也只是小部分的滲水，故系爭工程防水工程確實施工不良；而證人即工
      地主任塗明芳亦到庭陳證：系爭地下室防水工程，因螺桿遍佈在地下室的外牆
      ，原告於螺桿拔除時，需特別處理，否則螺桿的尖端會將防水膜刺破造成漏水
      ，然原告係直接將螺桿折斷，參諸漏水點幾乎都是在螺桿的部分，是系爭地下
      室漏水應係螺桿刺破防水膜等情，顯見被告抗辯：系爭地下室滲水之瑕疵，係
      原告施作防水工程不良所致，應可認定。
（三）又被告抗辯：就系爭防水工程，原告施作完成後，因有漏水之瑕疵，被告有以
      傳真及電話通知原告修補等情，除有被告所提九十年七月三十一日九十南工備
      協字第○三三號、九十年十月五日九十南工備協字第○六五號工程備忘錄傳真
      在卷可參外，復經證人塗明芳、張金錫、廖瑞嘉、張曜杉到庭陳證甚明，再者
      ，參諸原告於九十三年二月十日審理時，自承於九十年七月二十五日請款之後
      ，被告曾以電話通知原告修補，且有修補至九十年十一月間等情，更明被告抗
      辯：其有向原告通知工程瑕疵之情事，應屬可採，否則原告何以於完工之後，
      又至系爭工程之現場為修補？是被告抗辯：其就原告施作之工程有所瑕疵業已
      通知原告修補之事實，應屬真實。
（四）另原告雖主張經被告以電話通知瑕疵之後，原告即至工地修補漏水之瑕疵，至
      九十年十一月中旬，已修補完成，且在原告向被告催討工程款時，被告均未再
      表示工程尚有瑕疵及支出修補費用云云。惟查：系爭防水工程確有漏水瑕疵，
      且被告已通知原告修補，雖經原告修補，惟仍有漏水之現象，以致被告委請廣
      又公司及騎美公司修補等情，業經證人邱仁田、陳龍波、張金錫、塗明芳陳證
      如前，且依被告提出附卷之現場照片，可明顯看出系爭工程確有漏水之瑕疵，
      按原告如確有修補完成，則被告何需再委請他人施工而另支出費用？且廖瑞嘉
      、張曜杉亦證稱：系爭工程因為有漏水之問題故一直未驗收，是被告抗辯：因
      原告之施作有漏水之瑕疵，經被告通知原告修補，然原告未能修補瑕疵，以致
      被告需另行僱工修補，該修補必要費用，應由原告負擔，應屬可採。
三、按原告所施作之防水工程，經原告修補後仍有漏水之瑕疵，已如前述，則依前述
    兩造合約約定（參）付款辦法５及共同補充說明、、，就被告所支出之費
    用及造成之損失，被告得由原告未領之工程款中如數扣除，惟得扣除之費用，仍
    應以原告之施作範圍及為修補漏水所必要者為限。是就被告所提出扣除之支出費
    用，審核如下：
（一）被告抗辯：其委請廣又公司修補系爭工程漏水瑕疵，支出二萬二千七百七十五
      元，業據被告提出廣又公司估驗支付請款單二紙（請款金額各為二十二萬零四
      百零五元、二十六萬八千七百七十五元），且據該公司負責人邱仁田到庭證稱
      ：該請款單確係該公司之請款單，有部分為抓漏工程之請款，參諸該請款單上
      ，有特別記載「扣廣前15875（即一萬五千八百七十五元）」、「扣廣前6900
      （即六千九百元）」，顯見該等請款項目中，記載應扣原告工程款部分二萬二
      千七百七十五元（即一萬五千八百七十五元加六千九百元），屬修補漏水瑕疵
      費用，是被告抗辯：上開二萬二千七百七十五元費用，應由原告負擔，被告得
      自原告可請領之工程款中扣除，應屬可採。
（二）又被告復抗辯：其委請騎美公司修補系爭工程漏水瑕疵，支出三萬三千一百四
      十元，業據被告提出騎美公司估驗支付請款單二紙（請款金額各為一十八萬七
      千六百七十五元、四萬二千八百九十三元），且據該公司負責人陳龍波到庭證
      稱：該請款單確係該公司之請款單，且有部分為抓漏工程之請款，參諸該請款
      單上，有特別記載「扣17830（即一萬七千八百三十元）」、「扣廣前15310（
      即一萬五千三百一十元）」，顯見該請款項目中，記載應扣原告工程款部分三
      萬三千一百四十元（即一萬七千八百三十元加一萬五千三百一十元），屬修補
      漏水費用，是被告抗辯：上開三萬三千一百四十元費用，應由原告負擔，被告
      得自原告可請領之工程款中扣除，亦屬可採。
（三）至於被告所提冠頡裝潢行之估驗支付請款單二紙及分類帳影本一紙，該裝潢行
      負責人劉維明雖到庭證稱：以上單據均為該公司請款無誤，惟審其施作之內容
      為「複壁」，而複壁並非防水工程之內容，其係被告追加施作之工程，非屬原
      告向被告承包之工程部分，此復經被告之工程師廖瑞嘉證述明確，故此部分既
      非原告之施作範圍，亦非因修補漏水而支出之必要費用，被告抗辯該費用應自
      原告得請領之工程款項中扣除二十九萬七千一百元，自無理由。
（四）又被告所提興中油漆行之估驗支付請款單二紙及分類帳影本一紙，該等單據係
      由該興中油漆行請款之事實，固經證人陳妙英到庭陳證屬實，惟該油潻工程，
      非屬原告承包工程，即原告承包之工程並不含地下室油漆，顯見該油潻工程係
      被告自行追加施作，與原告之防水工程無涉；況油漆無法防水，亦經陳妙英到
      庭證述屬實。由此可知，油漆之目的並非在修補漏水，只是在美化工地現場，
      且非屬原告所施作之工程範圍，是被告抗辯該油潻費用應由原告負擔，被告可
      自原告得請領之工程款中，扣除該二十九萬七千八百元油潻費用，自不應准許
      。
（五）另被告復提出估驗支付請款單、防水工程代付款統計表及點工卡，抗辯：其因
      修補漏水有僱請外勞支出薪資二十八萬七千五百七十七元云云。然此為原告所
      否認，且該等估驗支付請款單為被告所單方製作，雖證人張金賜、廖瑞嘉及張
      曜杉均稱該部分由其經手，惟上開估驗支付請款單，未經領款人簽章，且憑證
      紀錄及付款紀錄均為空白，尚難以之證明被告確有支出該筆金額；再者，漏水
      部分被告業已委請廣又公司及騎美公司修補，何需再請不具專業之外勞修補？
      且卷附廣又公司及騎美公司之估驗支付請款單，均已包含點工工資，被告既無
      法證明有此部分之支出，且其又無證明該部分支出，與修補系爭工程瑕疵有關
      聯，則被告抗辯其有此部支出，且該部分費用應由原告負擔，自屬無據。是被
      告抗辯應再就原告之工程款中扣除此一部分費用，自無理由。
（六）基上，被告就應給付原告之工程款五十一萬五千二百四十元中，可扣除之費用
      為五萬五千九百十五元，是被告應給付原告工程款為四十五萬九千三百二十五
      元。
四、綜上所述，原告依兩造之工程合約承攬報酬請求權，起訴請求被告給付工程款，
    於四十五萬九千三百二十五元範圍內，於法有據，逾此部分之請求，則無理由。
    從而，原告請求被告應給付四十五萬九千三百二十五元及自支付命令送達翌日（
    即九十二年六月二十日）起，至清償日止，按年息百分之五計算之利息，為有理
    由，應予准許，逾此部分之請求，為無理由，應予駁回。
五、末按，所命給付之金額或價額未逾五十萬元之判決，法院應依職權宣告假執行，
    民事訴訟法第三百八十九條第一項第五款定有明文，本件原告勝訴部分，本院所
    命給付之金額僅為四十五萬九千三百二十五元，未逾五十萬元，爰依職權宣告假
    執行；另被告就此原告勝訴部分，聲請宣告准供擔保免為假執行，亦合於法律規
    定，爰酌定相當之擔保金額，併宣告之。
六、本件判決之基礎已臻明確，兩造其餘攻擊防禦方法及舉證，核與判決無影響，爰
    不另一一論述，併此敘明。
七、據上論結，本件原告之訴為一部有理由，一部無理由，依民事訴訟法第七十九條
    、第三百八十九條第一項第五款、第三百九十二條第二項、第三項，判決如主文
    。
中　　　華　　　民　　　國　　九十三　　年　　　三　　　月　　　三十　　日
　　　　　　　　　　　　　　　　　臺灣臺中地方法院民事第三庭
~B法　　　官　王金洲
正本係照原本作成。
如對本判決上訴，須於判決送達後廿日內向本院提出上訴狀（須附繕本）。
中　　　華　　　民　　　國　　九十三　　年　　　三　　　月　　　三十　　日
~B法院書記官
